行　政　法　院　判　決　　　　　　　　　　　　　八十七年度判字第一○三七號
　　原　　　告　立杰皮件品有限公司
　　代　表　人　甲○○
　　訴訟代理人　乙○○
　　被　　　告　經濟部中央標準局
右當事人間因商標異議事件，原告不服行政院中華民國八十六年十二月八日台八十六
訴字第四八一六四號再訴願決定，提起行政訴訟。本院判決如左︰
　　主  文
原告之訴駁回。
　　事  實
緣原告於民國八十四年十月二十四日以「立杰公司標章」商標，指定使用於商品及服
務分類表第二十五類之鞋、塑膠鞋、皮鞋、運動鞋、休閒鞋、拖鞋、雨鞋商品申請註
冊，經被告審查核准，列為審定第七三○五五九號商標。嗣關係人寶路友國際股份有
限公司以系爭商標有違商標法第三十七條第一項第六款、第七款及第十二款之規定，
對之提出異議。經被告審定屬實。乃撤銷系爭第七三○五五九號「立杰公司標章」商
標之審定，發給中台異字第八六○○一五號商標異議審定書。原告不服，提起一再訴
願，均遭決定駁回，遂提起行政訴訟，茲摘兩造訴辯意旨於次：
原告起訴意旨略謂：一、按「商標圖樣相同或近似於他人同一商品或類似商品之註冊
商標者，不得申請註冊」，固為商標法第三十七條第一項第十二款所明定，惟此條款
之適用，應以兩商標之構成相同或近似為前提要件，而判斷二商標之近似與否，應總
括商標全部，就其文字、圖形、記號、聯合式等之外觀、名稱、觀念，異時異地隔離
觀察，以辨其有無使人產生混同、誤認之虞（請參照七十二年判字第一三九五號判決
）以為斷，意即判斷商標之近似與否，應就兩造商標圖樣施以總括全體隔離觀察為原
則，倘使兩造商標圖樣之寓目印象明確，不致因其一商標之存在，而聯想至另一商標
，並發生不能辨別之情形者，即無近似可言。換言之，據以異議商標與與原告對系爭
商標之使用是否「可能產生混同」以為認定。而「混同可能性」之要求，應符合情理
的可能性、及一些有規律的判斷標準，因此從商標圖樣加以觀察，應考慮系爭商標的
使用，是否會在明智的購買者中間產生混淆誤認銷售商品的正確來源。二、原決定謂
「查系爭審定第七三○五五九號『立杰公司標章』商標與據以異議之註冊第一五二三
一一號『CROCODILE(DESIGN) 』商標圖樣，兩商標圖樣均以張嘴呈匍匐臥行狀之鱷魚
設計圖為構圖，對照比較，固可見其差異，惟異時異地隔離觀察，外觀、觀念上，難
謂無使人發生混同誤認之虞」。從其指摘之含義，即以兩商標之『外觀』近似為論點
而系爭商標審定應予撤銷之處分。然事實上兩商標之設計手法、構思、外形上有明顯
的不同，茲論析以明：(一)本案系爭商標「立杰公司標章」係由一尾部平伸、昂頭朝上
、開口紅嘴、綠身、框有金色邊線之仰天長嘯「彩色鱷魚圖」所構成，而據以異議商
標圖樣乃為一頭朝右，尾部向上翹起且向右擺之鱷魚圖，比較二者之圖形，系爭商標
係頭部朝左、平臥、仰頭、露出三隻腳且無翹尾之紅嘴開口笑鱷魚圖，整體圖樣以其
嘴部全部張開為其主要特色，而據以異議商標係頭部朝右、口部微張、側身露出二隻
腳、身體微胖宛若爬形狀，且尾部向右上翹起之鱷魚圖，兩者構圖不同，在外觀、意
匠更屬截然不同。況，系爭商標圖樣係為「綠身紅口框金邊之彩色鱷魚圖」，其突顯
之商標圖樣乃加強一般消費者之注意，當然與據爭商標區別更加顯著。(二)又，「鱷魚
圖」乃為國人較喜用之商標圖樣，因其具「攻擊性」及「耐用性」之特點，舉凡以「
鱷魚圖」為商標於同類鞋子產品中經被告核准註冊者，比比皆是，如註冊第六九二四
五二、三八九一○六、七四七八三四、七五一六八九、七○七六○七、六九九一九六
、七四二四三四、六二八四七五、一五五二○、七一一三五一及七一一二五○號等，
況爬蟲類「鱷魚」乃大自然界之自然產物，並非任何人所獨創，且爬蟲類「鱷魚圖」
商標在我國已有多類不下百件被申請註冊，其中具有如原決定所言「張嘴呈匍匐臥行
狀之鱷魚設計圖」特性者，亦不乏其例，如註冊第六○六一五號、註冊第七三五九九
號、註冊第七五二四一號、註冊第七八四○三號、註冊第一四七四○一號、註冊第一
五一四六八號、註冊第一六一六七五號、註冊第一七二一八六號、註冊第一七三○○
八號、註冊第二六二○一四號、註冊第七二一四八五號及審定第七七七五九二號，其
於各類別中與據爭商標共存多年，不致造成消費者之混淆誤認乃因消費者對「鱷魚圖
」商標早有其一定程度之認識及注意，並不會將其他「鱷魚圖」商標與據爭商標「鱷
魚圖」作聯想致發生不能辨別之情形。由此可見，雖以同一「鱷魚圖」為商標，但其
造型、態樣有所差異，不致造成消費者之混淆誤認者，即各有其存在之空間，是故，
依「舉重明輕」之法理，註冊第一五五二○號「鱷魚牌及圖」商標既皆已同時併存而
未造成混淆誤認，則將更凸顯系爭商標註冊之合法性。(三)原告以該商標使用於毛巾、
浴巾、毛帕（註冊第三五三五四二號），鈕扣、拉鍊、扣條（註冊第三二一九二四號
），書包、皮夾、旅行袋（註冊第三二九三五八號），鋼管、角鐵、鐵板（註冊第三
三七五七六號），皮革、皮帶（註冊第三二二四一八號）等，至今已屆十餘年，且經
延展核准公告，原告於以上十餘年的行銷販賣慘澹經營，不斷的提出廣告以促銷，至
今則未有對系爭商標產品之商品來源產生誤認之虞，而據爭異議人亦未有提出相關證
據證明消費者因而產生誤購之情形，故，在此情形下消費者無「混同之可能性」，亦
不會誤認銷售商品的正確來源，可見一斑。其共存既為事實，然被告以「所舉案例核
屬另案範疇，且與本案案情尚屬有別」，作為駁回之理由，實未慮及此類個案所代表
的實質意義，其認事用法實嫌草率令人難以折服。三、次查，本案「立杰公司標章」
之「仰天長嘯鱷魚圖形」係首先使用於皮包、書包、手提箱袋、皮夾．．．等產品，
並經原告之前手黃華宗於七十四年三月七日著作完成，並申請著作權核准在案。又，
原告因業務所需，另以與本案相同之商標圖樣申請註冊於其他類別產品且經被告核准
者計有四十四件，由該四十四件各多類別產品核准之情形，更可確知系爭商標已獲被
告多數委員普遍認同，其與據爭商標非屬近似實無庸置疑，然原處分及原決定如今卻
作出與常理相悖，與多數各類審查委員相違之處分，有違其一致性及公平性之審查基
準，著實令人非議！四、復查，系爭商標與據爭商標於皮包、腰帶、包裝容器、眼鏡
、衣服、襪子、鞋子、毛巾、化粧品、香皂、鐘錶、傘等同類產品中共存者，如註冊
第三五三七四六號與註冊三二九三五八號、註冊第四○五八二四號與註冊第三二二四
一八號、註冊第四○四四八○號與註冊第三六七一九八號，以上三件案例，原告之商
標申請日皆早於據爭商標圖樣之申請日，同時，請再參考註冊第一五四九六七號與註
冊第七二二一五九號、註冊第二五五四三六號與審定第七三○五六一號、註冊第六三
六六五○號與審定第七三○五六○號、註冊第一五二三一一號與審定第七三○五五九
號、註冊第一五一六六○號與註冊第三五三五四二號、註冊第一六一九二四號與審定
第七三八九九三號、註冊第三三九九七一號與審定第七三八九九三號、註冊第三四一
二八八號與審定第七四三○六四號，註冊第三四五七○一號與審定第七三四五二二及
七二三八五八號，由此可證，被告多數審查委員顯已認同二造商標其非屬近似實可獲
得進一步之印證。五、再者，原告另提供其廣告資料及使用證明如下：一九九二年春
夏篇雜誌、民國八十三年十一月台北縣寢具商業同業公會大會特刊、八十四年四月二
十九日中國時報廣告、一九九五年四月及五月份嗶哥貓第七十二期雜誌、一九九五年
端午節特刊之台灣文筆雜誌、一九九五年十月份獨家報導、第一信託商品郵購廣告、
花旗銀行郵購廣告、原告皮件類產品之目錄、原告皮包之型錄、原告之授權人「蕾美
露企業有限公司」印製之贈品型錄、產品外盒設計圖樣、產品標籤及包裝袋、及部分
產品實物照片九張等。由以上資料可知原告確已使用系爭商標並廣泛行銷於各類產品
，而其於市場行銷時，並未發現消費者將系爭商標與據爭商標產生混淆誤認之情形。
尤其原告自民國七十四年起使用系爭商標於皮包、皮件、皮帶、皮帶扣、毛巾、手帕
等多項產品以來，至今已近十二年，期間也未曾使一般消費大眾施與普通之注意力，
而將系爭商標之產品誤認為據爭商標產品之情形發生，在在更證明據爭商標與系爭商
標殊非屬近似，且因原告曾用心經營維護該商標之產品品質，亦甚受消費者之信賴及
支持，原告之苦心經營成果豈是異議人主觀之認定可一筆抹煞﹖其刻意打壓原告之意
圖及霸道之作風，實令人不敢茍同。六、原告再舉二件類似案例以澄清系爭商標與據
爭商標應非屬近似之實證：案例一：台灣母子鱷魚（商標註冊第六二八四七五號商標
公報）打贏外國鱷魚依八十四年十一月二十三日刊登於自由時報之報導所述：「．．
．行政法院最終評定『母子鱷魚』與『鱷魚』商標不構成近似，行政法院判決認為，
商標審查應整體觀察，昶源公司之商標不論外觀、觀念、及讀音上都不會使人產生混
同誤認的可能。．．．」案例二：台灣鱷魚（商標註冊第六九二五五七及六八四六三
七號公報）打贏外國鱷魚依八十五年九月二十三日刊登於聯合報之報導所述：「．．
．既為『知名』商標就不會使消費者產生誤認，中標局如以『近似』為由，不准廠商
註冊，難昭折服。行政法院依此理由將中標局等機關所作原處分及決定撤銷．．．』
。原告認為本案據爭商標圖樣與案外人「新加坡商‧鱷魚國際企業私人有限公司」之
「CROCODILE &DEVICE 」商標圖樣同係「鱷魚圖」，雖圖形形態相近但因其構圖之方
向不同，一則頭部朝左，一則頭部朝右，然被告亦認為其非屬近似而核准註冊該二造
商標於鞋子、衣服、傘、運動遊戲器具、手工藝品、皮夾、腰帶、化粧品、香皂、毛
巾、襪子、領帶．．．等各類產品共存多年，且消費者皆未產生混淆誤認之虞，顯然
本案更無此疑慮，蓋據爭商標乃為「知名」商標，其商標之形象已為國人所熟知，並
於消費者心中具有顯明之印象，本案系爭商標非屬名牌，自無混同誤認之虞。此有七
十三年判字第一四一四號判決可證，並有被告八十三年九月編印商標手冊第四十二頁
所載「僅就圖樣比較認為近似，但已為一般購買者所熟知之商標，而不致產生混同誤
認之虞者非屬近似商標」，本案亦復如是，就如同我們在遇到熟人時，一眼即可認出
，但遇到陌生人時卻擦肩而過，其道理即在此。而今被告未詳加審查，草率認定據爭
商標與系爭商標近似，實嫌主觀武斷，原告難以甘服，同時此種媚外商，輕忽國人權
益之審查態度，令人遺憾！七、綜上所陳，本案系爭商標「立杰公司標章」，其不論
圖形之意匠、形態皆與據爭商標大異其趣，非屬近似商標，又系爭商標經被告核准延
展使用於其他（皮包、書包、皮帶、帶扣、毛巾．．．）產品行銷多年從未有致消費
者誤認誤信其商品性質、品質或產地之虞；再者，商標係社會生活之產物，附隨商品
流通及專用權人長久使用而累積商譽，是商標本身之註冊有無違法情事，應本客觀事
實加以觀察，原告自民國七十四年使用該商標圖樣（註冊第三二九三五八號）以來至
今已十二年之久，早為消費者所認同及信賴，且商標法之立法旨意在保護消費者使不
致誤認誤購仿襲商標之商品，而商標是否造成消費者混淆誤認，往往因審定人員之不
同，而形成所謂「個案有別」之紛亂情形，事實上，是否造成消費者之混淆誤認，只
有實際求證於公眾才屬客觀公正，僅依異議人主觀片面紙上談兵，其結果是否正確，
自屬有疑。今異議人既未附上任何消費者因誤認系爭商標為異議人所製之商品等誤購
事證，亦未為任何問調查之客觀求證，其所持論據自失於客觀、片面而不足採。況
今非昔比，消費者知識、水準、辨識力及購買力日益提昇，歷經十餘年來，在原告慘
澹經營下，消費者早已可輕易辨識二造商標之不同，同時以被告審查之專業態度，由
二造商標於同類產品中已有十二件併存之情形，即可證明被告亦認同二造商標如今已
非屬近似，社會在改變，思想日益進步，一味故步自封，墨守成規的古老觀念，已不
能符合社會之潮流，既要隨著社會脈動而作適度修正，即是尊重消費大眾之選擇，本
案系爭商標隨著商品廣泛流通十餘年來，即是獲得消費者肯定之最佳證明。請撤銷原
處分及一再訴願決定等語。
被告答辯意旨略謂：按商標圖樣相同或近似於他人同一商品或類似商品之註冊商標者
，不得申請註冊，為商標法第三十七條第一項第十二款前段所規定。又商標之近似與
否，應隔離觀察以資判定，縱令二商標對照比較能見其差別，然異時異地各別觀察，
則不易見者，仍不得不謂為近似，故凡商標無論在外觀上或觀念上，其圖形、文字主
要部分近似，有足以引起混同誤認之虞者，即為近似之商標，迭經本院著有判例。查
系爭審定第七三○五五九號「立杰公司標章」商標圖樣，與據以異議之註冊第一五二
三一一號「CROCODILE (DESIGN)」商標圖樣，兩商標圖樣均以張嘴呈匍匐臥行狀之鱷
魚設計圖為構圖，對照比較，固可見其差異，惟異時異地隔離觀察，外觀、觀念上難
謂無使人發生混同誤認之虞，應屬近似之商標，復指定使用於同一或類似商品，乃撤
銷系爭商標之審定。又訴稱鱷魚圖於其「千登及圖.A.ANTONIO」多件註冊商標已使用
十餘年云云，姑不論其文字與圖形之聯合式圖樣，與系爭商標圖樣有間，且與系爭商
標之申請註冊，分屬各別之申請事件，系爭商標仍須合於商標法第三十七條第一項各
款之規定，始得准予註冊。至所舉以各式鱷魚設計圖指定使用於鞋類商品之審定第六
九二四五二號、第三八九一○六號、第七四七八三四號、第七五一六八九號、第七○
七六○七號、第六九九一九六號、第七四二四三四號、第六二八四七五號、第一五五
二○號、第七一一三五一號及第七一一二五○號等商標，其圖樣不一，案情各異；而
所舉其他類商品以鱷魚圖形作為商標圖樣之一部分獲審定公告或註冊之商標，及報章
所刊有關鱷魚商標訴訟之本院判決，其案情亦未盡相同，且屬另案，非本件所應審究
。是被告所為之處分，並無不合，請駁回原告之訴等語。
　　理　由
按商標圖樣相同或近似於他人同一商品或類似商品之註冊商標者，不得申請註冊，為
商標法第三十七條第一項第十二款前段所規定。又商標之近似與否，應隔離觀察以資
判定，縱令二商標對照比較能見其差別，然異時異地各別觀察，則不易見者，仍不得
不謂為近似，故凡商標無論在外觀上或觀念上，其圖形、文字主要部分近似，有足以
引起混同誤認之虞者，即為近似之商標。本件原告於八十四年十月二十四日以「立杰
公司標章」商標，指定使用於商品及服務分類表第二十五類之鞋、塑膠鞋、皮鞋、運
動鞋、休閒鞋、拖鞋、雨鞋商品申請註冊，經被告審查核准，列為審定第七三○五五
九號商標。嗣關係人寶路友國際股份有限公司以系爭商標有違商標法第三十七條第一
項第六款、第七款及第十二款之規定，對之提出異議，經被告審定屬實，乃撤銷系爭
第七三○五五九號「立杰公司標章」商標之審定，發給中台異字第八六○○一五號商
標異議審定書。原告不服，循序提起行政訴訟，主張：系爭商標圖樣係由一朝左昂頭
、開口紅嘴、綠身、框有金邊線條之仰天長嘯彩色鱷魚圖所組成，據以異議之商標圖
樣則由一頭朝右、尾部向上翹起並向右擺之鱷魚圖所構成，二者構圖、外觀及意匠均
不相同，且據以異議之商標係使用於高級及高價服飾商品，僅在大型百貨公司專櫃或
專賣店行銷，消費者於選購時不致產生混同誤認之虞，況爬蟲類鱷魚乃大自然界之產
物，並非任何人所獨創，國內以鱷魚圖形作為商標圖形者不下百件，並無使一般消費
者誤信之虞云云。經查：系爭審定第七三○五五九號「立杰公司標章」商標圖樣如附
圖一，與據以異議之註冊第一五二三一一號商標圖樣如附圖二，兩商標圖樣均以張嘴
呈匍匐臥行狀之鱷魚設計圖為構圖，對照比較，固可見其差異，惟異時異地隔離觀察
，外觀及觀念上均難謂無使人發生混同之虞，難謂非屬近似之商標，復均指定使用於
同一或類似商品，自不得申請註冊。原告主張鱷魚圖於其「千登及圖 A.ANTONIO」多
件註冊已使用十餘年，且以各式鱷魚設計圖使用於同屬鞋類商品經被告核准註冊者亦
有多件云云。惟查上開核准註冊之商標，或其文字與圖形之聯合式圖樣與系爭圖樣不
同，或非屬同一或類似商品，其案情各異，尚難比附援引，執為本件系爭商標應准予
申請註冊之依據，而原告所引本院判決，亦因案情不同，且非判例，亦難據以為有利
原告認定之依據。從而原告所訴各節，均無足取，本件原處分揆諸首揭規定及說明，
洵無違誤，一再訴願決定，遞予維持，俱無不合，原告起訴意旨，難謂有理由，應予
駁回。
據上論結，本件原告之訴為無理由，爰依行政訴訟法第二十六條後段，判決如主文。
中    華    民    國     八十七      年      五      月     二十九      日
                    行 政 法 院 第 三 庭
                                審 判 長 評  事      陳  石  獅
                                         評  事      趙  永  康
                                         評  事      高  啟  燦
                                         評  事      蔡  進  田
                                         評  事      鄭  淑  貞
右  正  本  證  明  與  原  本  無  異
                                         法院書記官  陳  佩  玲
中    華    民    國     八十七      年      六      月       四        日
